【裁判字號】    96,訴,2085
【裁判日期】    970930
【裁判案由】    侵權行為損害賠償
【裁判全文】
臺灣桃園地方法院民事判決              96年度訴字第2085號
原      告  乙○○
            丙○○
兼  共  同
法定代理人  甲○○
訴訟代理人  丁○○律師
被      告  凱桃汽車股份有限公司
法定代理人  戊○○
被      告  己○○
共      同
訴訟代理人  蔡榮德律師
上列當事人間請求侵權行為損害賠償事件，本院於民國97年9月
9日言詞辯論終結，判決如下：
    主  文
原告之訴及假執行之聲請均駁回。
訴訟費用由原告負擔。
    事實及理由
一、原告主張：
  (一)被告己○○任職於被告凱桃汽車股份有限公司（下稱凱桃公
    司），其明知人行道上不應停放車輛，竟指示其公司員工將
    車號1351-NM 號營業用自小客車（下稱系爭汽車），停放於
    桃園縣中壢市○○路○ 段428 號旁之人行道上，致訴外人蔡
    孟婷於民國96年2 月13日16時30分許騎乘機車行經該處時，
    失控撞擊該車而死亡。依民法第184 條第1 項前段、第2 項
    、第188 條第1 項、第192 條第1 、2 項及第194 條規定，
    被告凱桃公司、己○○應負侵權行為損害賠償責任。
  (二)被告雖辯稱系爭汽車係停放在私人土地上，惟由事發當日交
    通隊所做之現場勘驗及被告所提照片可知，被告確將系爭汽
    車停放於人行道上。被告復辯稱其將系爭汽車停放於人行道
    上，所保護之對象僅限得在上通行之「行人」，而不包括不
    當闖入之蔡孟婷。惟人行道上禁止停放車輛，表面觀之似專
    為保護行人通行而設，然時至今日，人行道非單純供作行人
    通行之用，抑或停放車輛（如劃有機車停車格），抑或暫供
    通行（如一般公寓大廈或飯店停車場之出入口）之用，故人
    行道上禁止停放汽車之規定，目的係為保持人行道之空間流
    暢，以免發生危害安全之情事，非僅專為保護行人。且蔡孟
    婷在人行道上是否有路權，與被告是否違規停車即可免責係
    不同概念，非事故因果關係之判斷標準。若被告己○○未將
    系爭汽車違規停放在人行道上，即便蔡孟婷失控撞上人行道
    ，亦不會發生本件車禍，故被告己○○之違規停車就本件車
    禍之發生當然有因果關係。
  (三)被告又辯稱蔡孟婷係因癲癇發作失控引起本件車禍，惟相驗
    證明書及分析研判表皆未表示本件車禍係因蔡孟婷癲癇發作
    失控引起，而被告及證人林世鋒皆非專業之醫事人員，證人
    雖表示蔡孟婷口吐白沫，惟口吐白沫之原因有多，由證人之
    證述判斷，應為撞擊後而發生，並非因癲癇。且據當時由蔡
    孟婷搭載之訴外人即蔡孟婷之母蔡鄧愛璐向警方表示，蔡孟
    婷係為閃避左方汽車及右後方機車才失控衝上人行道。被告
    己○○所停放於人行道上之系爭汽車，已與人行道邊緣切齊
    ，毫無預留任何退縮空間，人行道與路面間有水泥斜坡，致
    車輛更易騎上人行道，蔡孟婷失控行駛至人行道上時，根本
    無法反應採取剎車防護措施，且由照片觀之，蔡孟婷之機車
    甚至連前輪都未完全行駛上人行道時即已撞擊系爭汽車，且
    若無水泥斜坡則蔡孟婷因有阻擋或不會發生本件車禍，被告
    己○○如此停放車輛，致蔡孟婷因閃避車輛反應不及，無法
    採取安全防護措施撞擊致死，蔡孟婷當無過失責任。
  (四)從事業務之人，所負之注意義務本即應比一般人為高，而被
    告不僅從事業務，更以業務謀取利益，開設店面販售高級轎
    車，不思自行租用空地停放其所販售之高級車輛，反長期占
    用人行道供作自己營業場所，被告之行為實與一般人僅為貪
    圖便利而短時間違規停車之行為不同，被告依其身分須負重
    大過失之責任。
  (五)故被告凱桃公司、己○○應連帶賠償原告下列損害：
    1.原告甲○○部分：
      (1)扶養費用：原告甲○○為蔡孟婷之夫，雙方互負扶養之
        義務，原告甲○○現年40歲，尚有工作能力，惟至60
        歲時即無工作能力，當認定為無謀生能力且不能維持生
        活，爰以此作為請求扶養費之起算年，原告甲○○尚有
        14年之餘命。因原告甲○○尚有2 名子女，則原告甲○○對蔡孟婷得請求給付扶養費3 分之1 ，以平均每人每
        年消費支出197, 592元為計算基準，扣除中間利息後，
        原告甲○○得向被告請求712,926 元（計算式：
        197,592 元×14年之霍夫曼係數10.0000000×3 分之1
        ＝712,926 元，元以下四捨五入，下同）。
      (2)精神慰撫金：原告甲○○與蔡孟婷鶼鰈情深，驟聞此噩
        耗，傷心欲絕，爰請求精神慰撫金319,698 元。
      (3)綜上，合計150 萬元（實際合計為1,032,624 元，應係
        原告誤算），扣除原告甲○○已領取車禍保險金50萬元
        ，爰請求被告連帶賠償100 萬元。
    2.原告乙○○部分：
      (1)扶養費用：原告乙○○為蔡孟婷之子，蔡孟婷依法對原
        告乙○○負有法定扶養義務。而蔡孟婷死亡時，原告乙○○僅7 歲，尚有13年方成年，原告乙○○至少受有扶
        養權利2 分之1 ，以平均每人每年消費支出197,592 元
        為計算基準，扣除中間利息後，原告乙○○得向被告請
        求1,009,21 2元（計算式：197,592 元×13年之霍夫曼
        係數10.0000000 ×2 分之1 ＝1,009,212 元）。
      (2)精神慰撫金：原告乙○○與蔡孟婷感情深厚，正待原告
        乙○○長大成人以報答母親養育之恩情時，蔡孟婷卻因
        突如其來之意外而死亡，原告乙○○內心所受痛苦，自
        非言語所能形容，爰請求精神慰撫金490,788 元。
      (3)綜上，合計150 萬元，扣除原告乙○○已領取車禍保險
        金50萬元，爰請求被告連帶賠償100 萬元。
    3.原告丙○○部分：
      (1)扶養費用：原告丙○○為蔡孟婷之女，蔡孟婷依法對原
        告丙○○負有法定扶養義務。而蔡孟婷死亡時，原告丙○○僅2 歲，尚有18年方成年，原告丙○○至少受有扶
        養權利2 分之1 ，以平均每人每年消費支出197,592 元
        為計算基準，扣除中間利息後，原告丙○○得向被告請
        求1,291,94 8元（計算式：197,592 元×18年之霍夫曼
        係數13.00000 00 ×2 分之1 ＝1,291,948 元）。
      (2)精神慰撫金：原告丙○○才出生2 年，母親已死亡，往
        後成長過程因無母親之陪伴將痛苦萬分，爰請求精神慰
        撫金208,052 元。
      (3)綜上，合計150 萬元，扣除原告丙○○已領取車禍保險
        金50萬元，爰請求被告連帶賠償100 萬元。
  (六)為此，原告依法訴請被告凱桃公司、己○○連帶負損害賠償
    責任。並聲明：1.被告應連帶給付原告甲○○、乙○○、丙○○新台幣（下同）各100 萬元，及均自起訴狀繕本送達最
    後一位被告之翌日起至清償日止，按年息5 ％計算之利息。
    2.願供擔保，請准宣告假執行。
二、被告則以：
  (一)被告於人行道上（部分乃私人土地，僅該停車之私人所有地
    面乃自行鋪設之地磚與公有之人行道相雷同）停放車輛，雖
    有違反交通規則，但人行道上禁止停放車輛之規定，所保護
    之對象應僅限於得在上通行之「行人」，而不含禁止車輛通
    行之「汽、機車駕駛人」之不當闖入。身為機車駕駛人之蔡
    夢婷本身違規闖入，應不受此法保護。再者，被告己○○即
    使違反交通規則推定有過失，但就蔡夢婷死亡結果並無相當
    因果關係，原告據此請求實無理由。
  (二)本件車禍乃因蔡夢婷於駕駛途中突然「癲癇發作」致「駕駛
    失控」，使其機車自正常車道歪斜衝上人行道上，再撞向被
    告靜止中之汽車，其車速乃「幾乎快停止」才忽然加速撞上
    汽車，並非因被告車輛置於人行道上，始致其「閃避不及」
    或「無從閃避」而肇事，若非其本身發病車子不會失控，即
    使失控闖入人行道若非發病其亦大可閃避已靜止之汽車。故
    被告就車禍之發生及死亡結果，實無可歸究之責，亦無相當
    因果關係，亦因蔡夢婷失控闖入不該進入之人行道而中斷因
    果關係。換言之，縱被告車輛不停放於該人行道上，但只要
    蔡夢婷癲癇發作仍必定造成車禍事件，且人行道與路面約有
    1 、20公分之高度差距，車輛側旁設置公有之電表箱。蔡夢
    婷機車即使不撞到被告汽車，亦會撞到凸起之人行道或電表
    箱。是被告停放車輛於人行道上之行為與蔡夢婷發生車禍之
    間，實無相當因果關係。另依台灣省桃園縣區車輛事故鑑定
    委員會及台灣省車輛行車事故覆議鑑定委員會之鑑定結論均
    認被告對蔡夢婷死亡結果並無肇事因素，益證被告確無相當
    因果關係。
  (三)縱認被告仍有肇事責任，惟原告請求之金額亦非適法：
    1.扶養費部分：
      (1)原告甲○○，應無權主張：原告甲○○為蔡夢婷之配偶
        ，依民法第1116條之1 及第1117條第1 項規定，配偶受
        扶養權利者，以「不能維持生活而無謀生能力」為限。
        但原告甲○○非「無謀生能力」、亦非「不能維持生活
        」之人，則其請求扶養費即於法不合。
      (2)原告乙○○、丙○○，基數有誤：原告以「平均每人每
        年消費支出197,592 元」為計算基準，惟原告應證明蔡
        夢婷生前每年有為原告乙○○、丙○○支付扶養費達
        197,592 元之事實。
    2.蔡夢婷與有重大過失：本件車禍事件實乃蔡夢婷自己發病
      失控且違規闖入人行道，才碰及靜止之汽車所造成，縱認
      被告有些許責任，惟蔡夢婷癲癇發作失控，且由機車道斜
      闖入人行道（刮地痕長達2.4 公尺，亦顯示車速快）才碰
      上靜止之汽車，應負幾乎全部（至少九成）之責任。再扣
      除原告所領之強制險理賠金150 萬元後，始為適法金額。
      原告主張其損害總額為450 萬元，姑不論不實，縱以蔡夢
      婷與有重大過失七成計算（實則至少九成以上），則原告
      得為主張之損害額亦僅有135 萬元而已（450 萬元×0.3
      ＝135 萬元），該135 萬元應再扣除強制險理賠金150 萬
      元，亦已無權再為任何請求。
  (四)綜上，原告請求被告凱桃公司、己○○連帶負損害賠償責任
    ，實無理由。並聲明：1.原告之訴駁回。2.如受不利益之判
    決請准供擔保宣告免為假執行。
三、本院之判斷：
  (一)原告主張被告己○○任職於被告凱桃公司，指示公司員工將
    系爭汽車停放在桃園縣中壢市○○路○ 段428 號旁之人行道
    上，訴外人蔡孟婷於96年2 月13日16時30分許騎乘機車行經
    該處時因失控撞擊系爭汽車，蔡孟婷因本次事故死亡等事實
    ，為被告所不爭執（見本院卷第141 頁），並有原告所提出
    之台灣桃園地方法院檢察署相驗屍體證明書（見本院卷第11
    頁）、本院依職權調閱之道路交通事故現場圖、道路交通事
    故調查報告表(一)、(二)、被告己○○、訴外人蔡鄧愛璐、黎勇
    志、林世鋒之警詢筆錄、現場照片九幀、天晟醫院診斷證明
    書（見本院卷第39至41、44至54、62頁）等件為證，此部分
    主張堪信為真實。是本件之主要爭點為：
    1.被告己○○就本件交通事故之發生是否有過失？
    2.被告己○○違規停放車輛之行為是否為違反保護他人之法
      律？
    3.蔡孟婷之死亡與被告己○○之行為間是否有相當因果關係
      ？
    4.如被告應負侵權行為損害賠償責任，原告請求之金額是否
      適當？
  (二)按人行道，不得臨時停車；禁止臨時停車處所不得停車，道
    路交通安全規則第111 條第1 項第1 款、第112 條第1 項第
    1 款分別定有明文。被告己○○指示被告凱桃公司員工將系
    爭汽車停放在桃園縣中壢市○○路○ 段428 號旁之人行道上
    之事實，業如前述，故被告己○○之行為違反道路交通安全
    規則第112 條第1 項第1 款之規定，自堪認定。
  (三)按所謂違反保護他人之「法律」者，係指以保護他人為目的
    之法律，亦即一般防止妨害他人權益或禁止侵害他人權益之
    法律而言，而道路交通安全規則第111 條第1 項第1 款規定
    ：「人行道，不得臨時停車」；第112 條第1 項第1 款規定
    ：「禁止臨時停車處所不得停車」，旨在保障他人之安全。
    然此處所保障之「他人」，應係指使用人行道之行人，再依
    道路交通安全規則第99條第1 項第6 款規定：「機器腳踏車
    不得在人行道行駛」觀之，「人行道禁止停車」之規定顯無
    將騎乘機車之人納入保護之範圍，本件事故時蔡孟婷係騎乘
    機車，自非道路交通安全規則第111 條第1 項第2 款所保護
    之範圍，自難謂被告己○○之行為於本件事故中有違反保護
    他人之法律。
  (四)按損害賠償之債，以有損害之發生及有責任原因之事實，並
    二者之間，有相當因果關係為成立要件。故原告所主張損害
    賠償之債，如不合於此項成立要件者，即難謂有損害賠償請
    求權存在（最高法院48年台上字第481 號判例要旨參照）。
    又所謂之相當因果關係，係指依經驗法則，綜合行為當時所
    存在之一切事實，為客觀之事後審查，在一般情形上，有此
    環境、有此行為之同一條件，足以發生同一之結果者，該條
    件即為發生結果之相當條件，其行為與結果為有相當之因果
    關係。反之，若在一般情形上，有此同一條件存在，依客觀
    之審查，不必皆發生此結果，該條件與結果尚非相當，而僅
    屬偶發之事實，其行為與結果間即難認為有相當因果關係（
    最高法院96年度台上字第2032號判決要旨參照）。
    本件被告己○○雖有過失之行為，然被告己○○之有責行為
    與蔡孟婷死亡間，仍應具有相當因果關係，始有損害賠償請
    求權之存在。經查，被告己○○指示員工將系爭汽車停放在
    人行道上，雖屬違規之行為，然依卷附照片觀之（見本院卷
    第50、51頁），系爭汽車係完全停放於人行道上，車身並無
    突出於車輛行駛之道路上，而依訴外人即當時由蔡孟婷搭載
    之蔡鄧愛璐、目擊者林世峰於警詢時均證稱蔡孟婷原本係行
    駛於道路上（見本院卷第46、49頁），依經驗法則，在一般
    情形，將汽車停放於人行道上，並不會致生使行駛於道路上
    之機車撞上，而導致機車騎士死亡之結果，參諸前揭判決及
    判例要旨，本件被告己○○之過失與蔡孟婷之死亡間，難認
    有相當因果關係，從而難謂原告有損害賠償請求權存在。
  (五)綜上所述，被告己○○對本件事故之發生，固有過失，然其
    過失與蔡孟婷之死亡間，並無相當因果關係，原告依民法第
    184 條第1 項前段、第2 項、第188 條第1 項、第192 條第
    1 、2 項及第194 條規定請求被告己○○負侵權行為損害賠
    償責任，自無理由。被告己○○既無須負侵權行為損害賠償
    責任，則原告自無依民法第188 條第1 項前段規定，對被告
    凱桃公司為本件請求之餘地。另關於本件之主要爭點4.，因
    原告對被告之侵權行為損害賠償請求權並不存在，自無再探
    討原告請求之金額是否適當之必要，附此敘明。
  (六)從而，原告主張依據侵權行為之法律關係請求被告負連帶損
    害賠償之責，為無理由。又其陳明願供擔保，聲請宣告假執
    行，因訴之駁回而失所依附，不予准許。
四、本件事證已臻明確，兩造其餘主張、陳述及所提證據資料，
    經本院斟酌後，認與判決結果不生影響，爰不再一一論述，
    併此敘明。
據上論結，本件原告之訴，為無理由，依民事訴訟法第78條，判
決如主文。
中    華    民    國    97    年    9     月    30    日
                  民事第二庭    法  官  王耀興
如對本判決上訴，須於判決送達後20日內向本院提出上訴狀。
中    華    民    國    97    年    10    月    1     日
以上係按照原本作成。
                                書記官  李宛儒


司法院資訊處製作；財團法人民間司法改革基金會備份。
